【裁判字號】    97,訴,403
【裁判日期】    971006
【裁判案由】    交還土地
【裁判全文】
臺灣臺中地方法院民事判決               97年度訴字第403號
原      告  甲○○
訴訟代理人  洪武明律師
被      告  乙○○
上列當事人間請求交還土地事件，本院於民國97年9月17日言詞
辯論終結，判決如下：
    主  文
被告應將坐落台中縣豐原市○○○段七○四之四○、七○四之四
四地號土地上如附圖所示A部分面積四十八平方公尺、B部分面積
十二平方公尺上之一層鐵架造建物遷讓，並將坐落台中縣豐原市
○○○段七○四、七○四之三八、七○四之三九、七○四之四一
、七○四之四三、七○四之四四、七○四之四五、七○四之一○
七、七○四之一○八、七○四之一○九、七○四之一一○、七○
四之一一一、七○四之一一二、七○四之一一三、七○四之一二
六、七○四之一二七、七○四之九地號土地及其上之地上物（含
現有地上種植之非洲辣木、五葉松、香蕉、櫻花、波羅蜜、諾麗
等果樹及水塔、水井、水池、排水管、噴水設備、水泥柱、擋土
牆等一切地上設施）交還原告。
被告應自民國九十七年二月二十日起至交還上開土地、建物及地
上物等一切地上設施之日止，按月給付原告新台幣貳仟陸佰陸拾
壹元。
原告其餘之訴駁回。
訴訟費用由被告負擔。
本判決於原告以新台幣陸拾萬壹仟元為被告供擔保後，得假執行
。但被告以新台幣壹佰捌拾萬零壹拾壹元為原告預供擔保後，得
免為假執行。
原告其餘假執行之聲請駁回。
    事實及理由
乙、實體方面：
一、原告起訴主張：
  (一)坐落台中縣豐原市○○○段704-40、704-44地號土地上未辦
    保存登記鐵架造建物、同段704、704-38、704-39、704 -41
    、704-43、704-44、704-45、704-107、704-108、704 -109
    、704-110、704-111、704-112、704-113、704-126、704-1
    27、704-9地號等17筆土地及其上地上物（含現有地上種植
    之非洲辣木、五葉松、香蕉、櫻花、波羅蜜、諾麗等果樹及
    水塔、水井、水池、排水管、噴水設備、水泥柱、擋土牆等
    一切地上設施，下稱系爭建物、土地及地上物），係原告於
    96年10月24日自鈞院95年度執字第41755號強制執行程序拍
    賣取得，並於96年11月2日登記為所有人，惟系爭建物、土
    地及地上物遭被告無權占有，經原告請求返還，被告均置之
    不理，爰依所有物返還請求權請求被告交還，另依不當得利
    之規定，就被告無權占有土地部分，依申報地價8%請求按月
    給付相當租金之損害4,257元。
  (二)對被告抗辯之陳述：
    1.系爭建物及全部地上物經鈞院拍賣，拍賣公告記載其所有
      權人為執行債務人范東權，被告未於拍定前依強制執行法
      第15條規定提起第三人異議之訴，自不得再主張其為所有
      權人，況被告於執行中亦向鈞院民事執行處表示同意鐵皮
      屋、水塔、古井、果樹等與土地併同拍賣，並要求分配該
      部分之金額，故執行程序並無誤賣第三人財產之情形。又
      該強制執行之拍賣公告內僅附註「由第三人乙○○使用」
      ，未於拍賣公告中標明買受人應承受原所有權人之義務，
      依最高法院69年台上字第2054號裁判要旨，被告無繼續占
      用之權利。
    2.否認被告提出不動產買賣契約書之真正及被告經全體合夥
      人同意取得系爭土地使用權。況買賣契約僅有債權之效力
      ，不得以之對抗契約以外之第三人；且被告之合夥契約書
      僅約定被告、陳森吉、范東坤共同購買系爭土地，持分各
      為5,183、3,000、4,791坪，並無約定被告有使用權，被
      告自應就已得全體合夥人同意其使用之事實負舉證責任，
      且被告有使用權，亦不得對抗原告之所有權。若仍認被告
      就系爭土地、建物及地上物有合法使用權，原告除以存證
      信函、調解方式催告被告返還外，另以97年3月24日提出
      準備書(一)狀之送達，為終止兩造使用關係之意思表示。
  (三)聲明：(1)被告應將坐落台中縣豐原市○○○段704-40、704-
    44地號土地上如附圖所示A部分面積48平方公尺、B部分面積
    12平方公尺鐵架造房屋1棟遷讓，並將系爭17筆土地及其上
    地上物（含現有地上種植之非洲辣木、五葉松、香蕉、櫻花
    、波羅蜜、諾麗等果樹及水塔、水井、水池、排水管、噴水
    設備、水泥柱、擋土牆等一切地上設施），交還予原告；(2)
    被告應自起訴狀繕本送達翌日起至交還上開全部土地、建物
    及地上物等一切地上設施之日止，按月給付原告4,257元之
    損害金；(3)願供擔保請准宣告假執行。
二、被告則以：
  (一)系爭17筆土地原係被告與訴外人范東權等人合夥買受，因被
    告無自耕農身分，故先登記於范東權名下，惟該等土地自始
    即由被告使用，系爭土地上未編門牌號碼商業用鐵造平房及
    系爭土地上相關之作物及地上物，均係被告獨自出資建造、
    種植及施設，均屬被告所有。嗣訴外人嘉邁資融國際有限公
    司聲請拍賣債務人范東權名下系爭17筆土地時將上開建物、
    地上物一併拍賣，並經原告拍定得標，惟依最高法院93年台
    上字第287號裁判意旨，執行法院雖對之為強制執行拍賣，
    原告尚無法善意取得該等拍賣標的物之所有權，被告自始未
    喪失系爭土地上之建物、地上物之所有權。至有關被告同意
    將系爭土地上之建物及地上物併同拍賣部分，係書記官誤解
    被告本意，被告係表示上開物項經鑑價後有逾200萬元之價
    值時，始同意併付拍賣，上開物品經鑑價後，僅值31萬，條
    件既未成就，被告有關併付拍賣之承諾不生效。
  (二)被告自82年間與其他合夥人共同出資購買系爭土地後，即經
    全體合夥人同意取得合法使用權，被告對於系爭土地及其上
    建物及地上物，均具合法之使用權，此由鈞院95年度執字第
    41755號強制執行事件，拍賣公告「使用情形」及「備註」
    欄位中載明：「如附表所示之土地及建物於查封時均由第三
    人乙○○使用，第三人陳稱其原係土地出資合夥人，經全體
    出資人同意而取得使用權，且其取得使用權係於抵押權設定
    前，故使用關係由拍定人自行處理，於拍定後不點交」，並
    認被告於抵押設定前即使用系爭土地，而裁定駁回除去系爭
    標的物使用權之聲請。縱原告經法院拍賣而取得系爭土地所
    有權，該買賣係繼受取得，非原始取得，其未舉證推翻被告
    有權使用之法律關係，依法應承受被告就系爭土地之使用權
    ，在被告合法使用關係未終止前，被告應得合法、繼續使用
    系爭土地。原告於得標時明知被告就系爭土地有使用權，且
    不點交，仍購買系爭土地，自不得於於拍定後再爭執。況系
    爭建物及地上物均屬可與系爭土地分離，且具經濟價值之物
    ，被告對之有合法之期待利益，在取償或收取天然孳息前，
    被告仍得合法、繼續使用系爭土地、建物及地上物。
  (三)系爭執行事件執行標的物未包括704-40地號土地，該704-40
     地號土地非屬原告拍定買受範圍，原告並非該704-40地號
    土地所有權人；另系爭鐵架造房屋是否占用原告所有土地，
    應以地籍圖加上實地測量方式以為鑑定，惟依被告提出之地
    籍圖，系爭建物係坐落704-40地號土地上，並未侵害原告所
    有704-44地號土地，而台中縣豐原地政事務所土地複丈成果
    圖係依該豐原地政事務所檔存地籍圖再次套圖轉繪而成，本
    件既有經界糾紛，自不能單以前揭土地複丈成果圖為唯一依
    據，應經現場履勘及實地測量，始符真確。
  (四)本件強制執行事件指封範圍計有17筆土地（部分係分割自原
    704地號土地），其中涉及被告擁有所有權部分有2筆，被告
    誤以為異議之訴限對全部執行程序始得為之，故未聲明異議
    或表示承受，然依最高法院62年台再字第100號判例、買賣
    契約書、合夥契約書、里長證明書，足認被告對系爭704、
    704-9地號2筆土地有所有權，仍可提起回復所有權之訴，該
    2筆土地所有權並非原告所有。
  (五)聲明：(1)原告之訴及假執行聲請均駁回；(2)如受不利之判決
    ，願供擔保請准宣告免為假執行。
三、本件兩造不爭執事項：
  (一)坐落台中縣豐原市○○○段704-40、704-44地號土地上未辦
    保存登記鐵架造建物、同段704、704-38、704-39、704-41
    、704-43、704-44、704-45、704-107、704-108、704-109
    、704-110、704-111、704-112、704-113、704-126、704-1
    27、704-9地號等17筆土地及其上地上物（含現有地上種植
    之非洲辣木、五葉松、香蕉、櫻花、波羅蜜、諾麗等果樹及
    水塔、水井、水池、排水管、噴水設備、水泥柱、擋土牆等
    一切地上設施），係原告於96年10月24日自本院95年度執字
    第41755號強制執行程序拍賣取得，並於96年11月2日登記為
    所有人。
  (二)經台中縣豐原地政事務所現場測量，上開鐵架造建物分別占
    用系爭704-40、704-44地號土地如附圖所示A部分面積48平
    方公尺、B部分面積12平方公尺。
  (三)本院95年度執字第41755號強制執行程序就系爭建物及地上
    物拍賣之價金為31萬元，並已作成分配表及通知被告於97年
    3月4日下午4時分配，惟被告拒絕領取該分配款。
四、法院之判斷：
    本件原告主張其經法院拍賣取得系爭土地、建物及地上物所
    有權，並依所有物返還請求權，訴請被告交還無權占有之系
    爭土地、建物及地上物，另就土地部分請求相當租金之損害
    等情，為被告所否認，並以前揭詞置辯。是本件應審究者厥
    為：(一)被告占有使用系爭建物、地上物及上開17筆土地是否
    有合法使用權利？(二)原告就上開17筆土地得否請求相當租金
    之損害？得請求之金額為若干？經查：
  (一)被告占有使用系爭建物、地上物及上開17筆土地是否有合法
    使用權利？
    1.按誤對第三人之財產為強制執行拍賣，除動產拍定人應受
      民法善意受讓規定之保護，及不動產拍定人應受土地法第
      43條規定之保護者外，其拍賣為無效，拍定人並不能取得
      所有權，所有權人於執行終結後，仍得提起回復所有權之
      訴，請求返還（最高法院93年台上字第287號裁判可資參
      照。次按土地法所為之登記有絕對效力，為土地法第43條
      所規定，此項絕對效力雖不能除斥真正之權利，惟真正權
      利人除依同法第68條因登記錯誤、遺漏或虛偽致受損害者
      ，對登記機關訴請賠償，或訴請塗銷登記、確認所有權外
      ，無從否認登記之公信力，至登記人不受登記之保護，亦
      以惡意取得該登記之權利者為限，此觀之該條文義自明。
      本件被告雖抗辯稱：系爭土地為其與陳森吉、范東坤合資
      購買，被告為704、704-9地號土地之原所有權人云云。惟
      查，系爭17筆土地於83年6月30日起至原告拍定辦理所有
      權移轉登記前，原均登記於訴外人范東權名下，有本院依
      職權調取本院95年度執字第41755號執行卷宗附卷之土地
      登記第二類謄本可稽，被告復無法舉證證明其為該土地所
      有人，該土地登記即具公信力之絕對效力。原告既信賴該
      土地登記，依法經法院強制執行程序拍賣取得系爭17筆土
      地，並於取得該土地之不動產權利移轉證書後，辦理所有
      權移轉登記，有土地登記第二類謄本附卷可按，姑不論被
      告所稱其為上開2筆土地之所有權人是否真實，依上開說
      明，被告自不得再提起回復所有權之訴予以爭執，是原告
      為系爭17筆土地之所有權人至明。
    2.又系爭一層鐵造架房屋係占用系爭704-40、704-44地號土
      地上如附圖所示A部分面積48平方公尺、B部分面積12平方
      公尺等情，有台中縣豐原地政事務所97年8月19日豐地測
      字第0970008789號函所附土地複丈成果圖及本院現場勘驗
      筆錄、現場附圖附卷可稽，另系爭17筆土地上併付拍賣之
      地上作物（含現有地上種植之非洲辣木、五葉松、香蕉、
      櫻花、波羅蜜、諾麗等果樹及水塔、水井、水池、排水管
      、噴水設備、水泥柱、擋土牆等一切地上設施）確係坐落
      在系爭17筆土地上，亦為兩造所不爭執。被告雖抗辯稱：
      上開建物及地上物（含設施）非在拍賣範圍云云。惟查，
      被告於本院95年度民執三字第41755號訊問時到庭陳述：
      「（果樹部分需併同土地拍賣有何意見？）請鑑價公司至
      現場時通知我到場，對併同拍賣無意見」、「（鐵皮屋、
      水塔、古井是否併同土地拍賣？）同意，此部分金額請求
      分配給我，我可以提出電錶、工程款收據」等語（見該執
      行事件95年11月8日執行調查筆錄），而本院執行處於執
      行時復曾將現場測量函及拍賣通知等知會被告，有送達證
      書附於該執行卷宗可稽，足見被告於執行時確已知悉並同
      意系爭17筆土地上之建物、地上物及設施併付系爭17筆土
      地拍賣，被告所辯顯無足採，原告主張其拍定取得系爭17
      筆土地、建物及地上物（含設施）之所有權，洵屬有據。
    3.又被告雖抗辯稱：其有權占有使用系爭17筆土地、建物及
      地上物（含設施）云云，並提出東陽里長證明書及合夥契
      約書。惟查，訴外人范東權之代理人范東坤於上開強制執
      行事件訊問時陳稱：「查封的土地上造橋及整地費用是我
      們合夥出資，其他都是乙○○（即被告）施作，…」等語
      （見該執行卷宗96年8月15日執行調查筆錄），則整地費
      用既由合夥出資，顯見被告個人並無系爭土地單獨使用權
      ；另被告提出之里長證明書僅可推認被告有自82年間起在
      系爭土地上搭蓋鐵皮屋、設施及種植作物之事實；而被告
      提出之合夥契約書內容亦僅約定「如有開發、收益、處分
      等，均需經三方共同出面協商決議處分之」，其均無法證
      明被告已得合夥人全體同意使用系爭土地。至執行法院就
      拍賣標的物於拍賣公告上「不予點交」之記載，係以執行
      查封時不動產之占有狀態，是否得於不動產拍賣後，強制
      該占有人履行交付義務，其僅係便利拍定人取得占有之程
      序，況執行法院就此僅為形式上之審查，未及於實體占有
      權利存否之認定。此外，被告復未舉證證明其就系爭土地
      有何合法使用之權源，況系爭土地上之鐵造架房屋及其他
      地上物均因併付拍賣而由原告取得所有權，自應認被告就
      系爭土地、建物及地上物（含設施）均屬無權占有，被告
      上開所辯，自無足採。
    4.按所有人對於無權占有或侵奪其所有物者，得請求返還之
      ；對於妨害其所有權者，得請求返還之；對於妨害其所有
      權者，得請求除去之；有妨害其所有權之虞者，得請求防
      止。民法第767條定有明文。本件如附圖所示A、B部分上
      之一層鐵架造平房、系爭17筆土地及其地上物（含現有地
      上種植之非洲辣木、五葉松、香蕉、櫻花、波羅蜜、諾麗
      等果樹及水塔、水井、水池、排水管、噴水設備、水泥柱
      、擋土牆等一切地上設施）均為原告所有，而被告既不能
      證明其有使用系爭土地、建物及地上物之合法權源，從而
      原告依民法第767條規定請求被告將如附圖所示系爭704-4
      0、704-44地號土地如附圖所示A部分面積48平方公尺、B
      部分面積12平方公尺上之一層鐵造架房屋遷讓，並將系爭
      17筆土地及其地上物（含現有地上種植之非洲辣木、五葉
      松、香蕉、櫻花、波羅蜜、諾麗等果樹及水塔、水井、水
      池、排水管、噴水設備、水泥柱、擋土牆等一切地上設施
      ）交還原告，為有理由，應予准許。
  (二)原告就上開17筆土地得否請求相當租金之損害？得請求之金
    額為若干？
    1.按土地法第97條第1項規定：「城市地方房屋之租金，以
      不超過土地及其建築物申報總價額年息10%為限」，第105
      條規定：「第97條、第99條及第101條之規定，於租用基
      地建築房屋均準用之」。又城市地方供營業用之房屋，承
      租人得以營商而享受商業上之特殊利益，非一般供住宅用
      之房屋可比，所約定之租金，自不受土地法第97條規定之
      限制，最高法院95年度台上字第82號判決可資參照。而土
      地法第97條所謂土地價額，應依法定地價定之；土地所有
      權人依土地法所申報之地價為法定地價，土地法施行法第
      25條、土地法第148條定有明文。次按依不當得利之法則
      請求返還不當得利，以無法律上之原因而受利益，致他人
      受有損害為其要件，故其得請求返還之範圍，應以對方所
      受之利益為度，非以請求人所受損害若干為準，無權占有
      他人土地，可能獲得相當於租金之利益為社會通常之觀念
      （最高法院61年台上字第1695號判例足參）。而無權使用
      他人土地者，其所受利益，為使用本身，「相當於租金」
      係原受利益依其性質不能返還時應償還之價額。
    2.承前，被告占有使用系爭17筆土地既屬無權占有，而無權
      占用他人之物，自占有人方面，依社會通念可能獲得相當
      於租金之利益，是原告請求被告給付無權占用系爭17筆土
      地之利益，於法有據。本院審酌系爭17筆土地位置係於台
      中縣豐原市，地目均為林、使用分區為山坡地保育區、使
      用地類為林業用地或農牧用地，該土地原為被告開發使用
      ，且尚需賴被告所有土地之坡道通往產業道路，其工商繁
      榮程度、使用人利用基地之經濟價值及所受利益等情狀，
      認原告得請求相當於租金之損害以年息5%計算為適當，再
      參酌系爭17筆土地之96年1月申報地價，除704-9地號土地
      每平方公尺為52元外，其餘704、704-38、704-39、704-4
      1 、704 -43、704-44、704-45、704-107、704-108、704
      -109 、70 4-110、704-111、704-112、704-113、704-12
      6、704-127地號之96年1月申報地價均為每平方公尺50元
      ，依此計算，原告每月之損害金為1,597元｛計算式：【
      52元1970平方公尺＋50元（805＋1,130＋1,553＋462
      ＋1,137＋1,010＋2,030＋248＋248＋244＋351＋303＋28
      8＋288＋257＋371）平方公尺】5%12月=2,661元，元
      以下4捨5入｝。從而，原告請求被告自起訴狀繕本送達翌
      日即97年2月20日起至交還系爭17筆土地、建物及地上物
      之日止，按月給付2,661元，為有理由，應予准許；逾此
      部分之請求，即無理由，應予駁回。
五、本件兩造陳明願供擔保聲請宣告假執行及免為假執行，就原
    告勝訴部分，爰酌定相當擔保金額准許之。至原告敗訴部分
    ，其假執行之聲請，因訴之駁回而失所附麗，應予駁回。
六、本件事證已臻明確，兩造其餘之攻擊防禦方法，與判決基礎
    之事實及結果並無影響，爰不予審酌，併此敘明。
七、據上論結，本件原告之訴為有理由，依民事訴訟法第79條、
    第390條、第392條第2項，判決如主文。
中    華    民    國    97    年    10    月    6     日
                  民事第一庭    法  官  卓進仕
以上正本係照原本作成。
如對本判決上訴，須於判決送達後20日內向本院提出上訴狀（須
附繕本）。
中    華    民    國    97    年    10    月    6     日
                                書記官  賴榮順


司法院資訊處製作；財團法人民間司法改革基金會備份。
